臺灣高雄地方法院民事判決　　　　　　　　94年度建字第42號
原　　　告　統盛營造工程股份有限公司
法定代理人　丙○○
訴訟代理人　蔡瑜真律師
被　　　告　高雄市政府教育局
法定代理人　丁○○
訴訟代理人　甲○○律師
　　　　　　乙○○律師
上列當事人間請求給付工程款事件，經本院於中華民國94年11月
25日言詞辯論終結，判決如下：
    主  文
被告應給付原告新台幣玖佰貳拾肆萬柒仟伍佰陸拾陸元及自民國
九十四年五月二十八日起至清償日止，按年息百分之五計算之利
息。
訴訟費用由被告負擔。
本判決第一項於原告以新台幣參佰零捌萬參仟元為被告供擔保後
得假執行。但被告以新台幣玖佰貳拾肆萬柒仟伍佰陸拾陸元為原
告預供擔保，得免為假執行。
    事實及理由
一、原告起訴主張：被告高雄市政府教育局所招標之「高雄市小
    港區明義國小校舍新建工程」（以下簡稱系爭工程）於民國
    92年10月2 日由伊公司得標，雙方並於同年月23日簽訂「高
    雄市小港區明義國民小學工程採購契約」（以下簡稱系爭契
    約），契約工程總價為新台幣（下同）74,900,000元。詎簽
    約後，施工期間發生鋼筋、鋼構、鋼板、混凝土、砂石等諸
    多大宗材料價格均劇烈變動情事，造成施工成本大幅增加，
    由於上開物價變動屬情事變更，非訂立契約當時所得預料，
    若依照原本得標之價款繼續施工，勢必血本無歸，失去採購
    的對價性與有償性而顯失公平。為此，基於民法第227 條之
    2 規定，並依行政院93年5 月3 日院授工企字第0930017293
    1 號函，頒佈之「中央機關已訂約工程因應國內營建物價變
    動之物價調整處理原則」（以下簡稱行政院處理原則）的調
    整計算方式，請求本院調整增加系爭契約之工程款，並聲明
    ：(一)被告應給付原告9,247,566 元，及自起訴狀繕本送達翌
    日起至清償日止，按年息5%計算之利息；(二)願供擔保，請准
    宣告假執行。
二、被告則以：適用情事變更原則，而為增減給付之判決，不能
    完全以物價變動為根據，且即使原告因漲價而受有損失，因
    被告仍需依約給付約定之工程款，並未因而得有利益，也無
    不公平可言；且系爭工程之計價依系爭契約第6 條第1 、2
    款約定，乃按契約總價結算，亦即屬總價決標之工程，原告
    明知應依施工時之規範承攬系爭工程，則類此工程材料因市
    場波動漲價導致原告施工成本上升之情形，應係原告以總價
    得標方式承攬系爭工程時所應考量之風險，自非締約當時所
    不得預料，如今竟引用情事變更原則要求被告增加工程款之
    給付，無異將其成本之增加轉嫁於被告承擔，反而係對被告
    不公平；又行政院處理原則內容實屬行政指導性質，被告並
    無義務變更原契約，更無捨原訂契約而必須為原告增加工程
    款之給付義務，況行政院處理原則的工程款調整亦以「機關
    原預算相關經費足敷支應」、「應先辦理契約變更」為要件
    ，故若未為契約之變更，被告並無義務為給付之增加；再者
    ，兩造於立約當時，就將來物價可能有變動之情形於契約第
    6 條第3 款中約明系爭工程如遇物價波動，原告不得因此要
    求調整單價或賠償損失，是物價事後變動所導致成本增加的
    情形，原告依約不得請求調整增加工程款，其請求調整增加
    自與情事變更原則中「非當時所得預料」之要件不符；最後
    ，物價波動，逐年上升，當為眾所週知之事，原告係以從事
    營造為業，對於相關建材之物價也將逐年上升波動的趨勢，
    更無不能預料可言，原告為專業工程營造公司，自應於競標
    之際，自行評估、預料、判斷訂約後物價之漲跌，自行控制
    其成本風險，不能不顧成本風險而低價搶標，事後於發現成
    本預估判斷錯誤之後，再以情事變更原則主張增加給付，致
    失契約之意義；至契約條款是否顯失公平，應以「訂約時」
    判斷之，非以事後發生的結果判斷之，原告以系爭工程事後
    發生物價波動不利之結果，即指該約定條款違反公平原則而
    無效，於法不合，且物價指數係就全體社會在營建物料物價
    之變動情形為調查、統計，屬平均數值，尚非原告事實上確
    實支出之金額，亦不能證明原告確有因物價波動受有該等金
    額之損失，故其計算方式，也難認合理等語，資為抗辯。
三、兩造不爭執之事實：
  (一)原告於92年10月23日與被告就高雄市小港區明義國民小學第
    一期校舍新建工程之土木建築工程，簽訂工程採購契約，工
    程總價約定為74,900,000元。
  (二)被告簽約後，發生鋼筋、混凝土等建材價格變動之情事。
  (三)行政院於93年5 月3 日以院授工企字第09300172931 號函，
    頒佈「中央機關已訂約工程因應國內營建物價變動之物價調
    整處理原則」，請被告單位儘量依該原則辦理。高雄市政府
    亦曾發文給下屬單位，函示儘量依上開處理原則辦理。
  (四)原告為依行政院處理原則計算方式計算增加工程款所提出的
    各項數據。
四、雙方協議爭點整理如下：(一)原告所述建材之總指數之漲幅，
    是否符合情事變更原則之要件（即契約成立後，情事變更，
    非當時所得預料，而依其原有效果顯失公平者）？(二)雙方所
    訂契約第6 條第3 款約定：「本工程如遇物價波動時乙方不
    得因此要調整單價或賠償損失」之約定，是否屬得預料物價
    之波動、排除民法第227 條之2 規定之適用？(三)原告主張之
    計算方式是否合理？
（一）原告所述建材之總指數之漲幅，是否符合情事變更原則之
      要件？
   1、按契約成立後，情事變更，非當時所得預料，而依其原有
      效果顯失公平者，當事人得聲請法院增、減其給付或變更
      其他原有之效果，民法第227 條之2 定有明文。又因情事
      變更為增加給付之判決，非全以物價變動為根據，並應依
      客觀之公平標準，審酌一方因情事變更所受之損失，他方
      因情事變更所得之利益，及其他實際情形，以定其增加給
      付之適當數額；又法律行為成立之後，因不可歸責於當事
      人之事由，致情事變更非當時所得預料，法院為增加給付
      之判決時，非全以物價變動為根據，共應依客觀之公平標
      準，審酌一方因情事變更所受之損失，他方因情事變更所
      得之利益，及其他實際情形，以定其增加給付之適當數額
      ，原判決僅以土地之漲價為其衡量準據，尚嫌速斷，最高
      法院66年度台上字第2975號、73年度台上字第2195號著有
      判例。準此，是否符合情事變更的要件，應以當事人成立
      之法律關係因情事變更一方所受損害、他方所得利益，綜
      合參考包括物價指數及其它可資觀察社會交易價格實際變
      動情形，為當事人間法律關係因該變動是否即失去公平判
      斷之。
   2、本件原告所主張系爭合約簽約後，發生鋼筋、鋼構、鋼板
      、混凝土、砂石等諸多大宗材料價格均劇烈變動之情事。
      其中鋼筋部分的營建物價指數以訂約日92年10月23日為界
      ，91年10月至92年9 月平均營建物價指數為133.44【（
      117.18+119.49+123.54+131.05+142.26+146.06+138.77+1
      30.20+30.20+12 9.50+138.45+141.84+142.99）/12=133.
      44小數點後二位數以下4 捨5 入】，而締約後1 年間（92
      年11月至93年10月），平均物價指數驟變成為192.79【（
      147.88+162.61+178.12+214.733+224.13+205.96+192.52+
      180.55+197.25+205.83+199.3+199.68 +205.44）/12】=1
      92.89 小數點後二位數以下4 捨5 入）；型鋼的指數自91
      年10月至92年9 月平均為119. 54 【（105.88+105.82+10
      7.65+112.23+120.64+125.36+12 6.59+26.59+126.02+122
      . 96+123.41+127.93+129.94）/12=119.54 小數點後二位
      數以下4 捨5 入】，自92年11月至93年10月平均亦驟變為
      168.04【（130.33+137.27+145.70+163.19+178.36+182.0
      2+182.68+82.68+179.59+178.70+179.39+179.91+179.31
      ）/12=168.04小數點後二位數以下4 捨5 入】；預拌混凝
      土自91年10月至92年9 月平均為105.13【（106.93+107.
      35+107.36+102.50+103.09+103 .54+104.04 +104.88+105
      .08+105.36+105.70+105.70）/12=105.13小數點後二位數
      以下4 捨5 入】，自92年11月至93年10月平均亦驟變為11
      6.19【（104.51+104.57+110.27+112.59+113.32+114.52+
      116.46+121.25+122.50+124.02+125.13+125.13）/12=116
      .19 小數點後二位數以下4 捨5 入】；不含金屬製品類總
      指數自91年10月至92年9 月平均為100.99【（100.13+10
      0.15+10 0.14+100.38+100.71+101.29+101.49+01.49+101
      .57+101.49+101 .47+101.54+101.56）/12=100.99小數點
      後二位數以下4 捨5 入】，自92年11月至93年10月平均指
      數亦驟變為107.66【（101.62+102.18+104.11+105.90+10
      7.49+108.16+108.77+109.71+110.41+110.83+111.34+111
      .45）/12=107.66 】。此有原告所提出行政院主計處營造
      工程物價指數及其年增率共4 紙附卷足稽，顯見上開原物
      料價格指數於訂約前後確有相當幅度的變動（鋼筋部分的
      營建物價平均指數於訂約前後差距為59.35 ，型鋼為48.5
      ，預拌混凝土為11.06 ，不含金屬製品類總指數為6.67）
      。被告所辯物價波動，逐年上升，原告係以從事營造為業
      ，對於相關建材之物價也將逐年上升波動的趨勢，更無不
       能預料云云，應僅適用於物價小幅波動的情形，自不足
       採。
    3、又前揭行政院處理原則亦於其內載明：「機關辦理工程
       採購，實際完工日期在九十二年十月一日以後者，因近
       期國內營建物價遽烈變動，廠商要求依本處理原則協議
       調整工程款且機關原預算相關經費足敷支應者，無論原
       契約是否訂有物價調整規定，機關應同意以行政院主計
       處公布之台灣地區營造工程物價指數表內之總指數，就
       漲跌幅超過2.5%部分，辦理工程款調整（含增加或扣減
       應給付之契約價金）」等語，因該處理原則已通函國內
       中央各行政機關儘量予以適用，此有原告所提行政院93
       年5 月3 日院授工企字第09300172931 號函載內容在卷
       可按，足認前開物價變動的現象，並非一般性的物價波
       動，而是行政院認知此段時期營建物料價格有非常規性
       的遽烈變動，同時並參照前揭各項營建材料物價指數在
       締約前後確有大幅變動的事實，原告確因締約後將因上
       開物價指數的大幅上揚，受到當初難以預期的成本支出
       ，其將因此受有損害。而被告因締約後得以避免因營建
       物料價格的波動，需要支付較高的工程款招攬他人為其
       完成工程，而藉用雙方間的契約約束，讓較低價得標承
       包之原告必須承擔原先難以預料的成本損失繼續為其完
       成工程，亦有其利益，是原告所述因前開的變動造成施
       工成本大幅增加，非訂立契約當時所得預料，若依照原
       本得標之價款繼續施工，勢必血本無歸，失去採購的對
       價性與有償性而顯失公平，應足認定。參照前開規定暨
       判例意旨，原告主張應得調整增加系爭契約之工程款，
       尚符法律規定堪足可採。
（二）系爭契約第6 條第3 款所定「本工程如遇物價波動時乙方
      不得因此要求調整單價或賠償損失」之約定，是否屬得預
      料物價之波動、排除民法第227 條之2 規定之適用？
      按情事變更原則，係基於衡平理念，對於當事人不可預見
      之情事（為法律效力發生原因之法律行為或其他法律事實
      之基礎或環境）之劇變所設之救濟制度，故祗要符合法規
      所定要件，即有該條之適用，最高法院83年度台上字第11
      90號裁判要旨可資參照。本件被告固以兩造於立約時，就
      將來物價可能有變動之情形，已於契約第6 條第3 款中訂
      明原告不得因此要求調整單價或賠償損失之約定，執此主
      張即使物價事後變動，原告的請求仍與情事變更原則中「
      非當時所得預料」之要件不符云云。惟查，系爭工程簽約
      後突生原告難以預料之營建物價大幅上漲等情，已如前述
      ，因此系爭契約原定物價變動調整處理原則業已失其公平
      分攤風險之原意，是基於前開判例意旨，系爭契約即使明
      定約束原告調整價格，然該約定既已失去其作用，也應基
      於衡平原則，依情事變更原則公平分配雙方的損失及利益
      ，不得以該約定排除情事變更原則之適用，是被告所辯當
      不足採。
（三）原告主張之計算方式是否合理？
      按因情事變更，增加給付之法理，於適用時，應斟酌當事
      人因情事變更，一方所受不相當之損失，他方所得不預期
      之利益及彼此間之關係，為公平之裁量，此有最高法院47
      年度台上字第1771號判例意旨可供參照，前揭行政院處理
      原則關於物價調整處理之計算，原係適用於國內行政機關
      採購得標的廠商，且實際完工日期於92年10月1 日以後者
      ，本件原告係於92年10月2 日就高雄市政府所屬行政機關
      即被告所招標的系爭工程得標，且係由被告通知原告開工
      之次日起7 日內正式開工，全部工程於開工之日起限210
      曆天完工，故顯屬實際完工日期於92年10月1 日以後者，
      此有得標單及被告工程採購契約在卷可參，被告雖非前揭
      行政院處理原則所適用的中央行政機關，然高雄市政府亦
      曾將該函處理原則發文給下屬單位，函示儘量依上開處理
      原則辦理，為兩造所不爭的事實，足認該行政院處理原則
      的物價變動調整計算方式係屬兼顧政府採購機關、得標廠
      商衡平利益之公平計算式，堪可援用。是本件參照該行政
      院處理原則，系爭契約經調整後，被告應增加的給付金額
      為9,247,566 元【計算方式為：計算式：當期估驗之直接
      工程費×（1 －已付預付款之最高額佔契約總價之百分比
      ）×〔（估驗日當月總指數/ 開標當月總指數─1）×100
      ％－2.5 ％〕×（1 ＋營業稅率）。並參考原告所提出，
      復有如附表所示計價期別、計價期間、當期估驗款、當月
      總指數、指數增減率、營業稅率等數據，計算如下：
      0000000x(1-0)x〔 (113.79/107.23-1)x100％-2.5％〕
      x1.05+0000000x(1-0)x〔 (119.55/107.23-1)x100％-2.5
      ％〕x1.05+0000000x(1-0)x〔 (122.87/107.23-1)x100％
      -2.5％〕x1.05+0000000x(1-0)x〔 (122.87/107.23-1)x1
      00％-2.5％〕x1.05+0000000x(1-0)x〔 (122.03/ 107.23
      -1)x100 ％-2.5％〕x1.05+0000000x(1-0)x〔 (121.27/1
      07.23-1)x100％-2.5％〕x1.05+7,002,877x(1 -0)x 〔(1
      20.71/107.23-1)x100 ％-2.5％〕x1.05+0000000x(1-0)x
      〔 (122.90/107.23-1)x100％-2.5％〕x1.05+0000000x(1
      -0)x〔 (122.90/107.23-1)x100％-2.5％〕x1.05+000000
      0x(1-0)x〔 (124.19/107.23-1)x100％-2 .5 ％〕x1.05+
      0000000x(1-0)x〔 (124.12/107.23-1) x100 ％-2.5％〕
      x1.05+0000000x(1-0)x〔 (124.87/107 .23-1)x100 ％-2
      .5 ％ 〕x1.05+0000000x(1-0)x〔 (124.87/107.23-1)x1
      00％-2.5％〕x1.05+0000000x(1-0)x〔 (124.03/107.23-
      1)x100％-2.5％〕x1.05+0000000x(1-0)x〔 (123.38/107
       .23-1)x100％-2.5％〕x1.05 ＝0000000】
五、綜上所述，系爭契約於成立後確因情事變更，為原告所無法
    預料，而顯失公平，因此原告本於民法第227 之2 的規定，
    請本院調整增加給付，判令被告給付9,247,566 元，及自起
    訴狀繕本送達翌日即94年5 月28日（有起訴狀繕本送達證書
    附卷足稽）起至清償日止，按年息5%計算之利息，洵屬有據
    ，應予准許。
六、本件兩造均陳明願供擔保請准為假執行或免為假執行之宣告，經
    核均無不合，爰分別酌定相當之擔保金額。
七、本件事證已臻明確，毋庸就其他攻擊防禦方法予以審酌，併
    此敘明。
八、據上論結，本件原告之訴為有理由，依民事訴訟法第78條、
    第390 條第2 項、第392條第2項，判決如主文。
中　　華　　民　　國　　94　　年　　12　　月　　16　　日
                  民事第五庭法　官　古振暉
正本係照原本作成。
如不服本判決，應於送達後20日內，向本院提出上訴狀並表明上
訴理由，如於本判決宣示後送達前提起上訴者，應於判決送達後
10日內補提上訴理由書（須附繕本）。
中　　華　　民　　國　　94　　年　　12　　月　　16　　日
                            書記官　陳展榮
附表：
  ┌───┬────┬──────┬────┬───┬─────┬───┐
  │計價  │計    價│當期估驗款  │當月總指│開標當│指數增減率│營業稅│
  │期別  │期    間│            │數      │月總指│          │率    │
  │      │        │            │        │數    │          │      │
  ├───┼────┼──────┼────┼───┼─────┼───┤
  │第1期 │93年1月 │3,601,583   │113.79  │107.23│6.12%     │1.05  │
  │      │        │            │        │      │          │      │
  ├───┼────┼──────┼────┼───┼─────┼───┤
  │第2期 │93年2月 │4,785,838   │119.5   │107.23│11.49%    │1.05  │
  │      │        │            │        │      │          │      │
  ├───┼────┼──────┼────┼───┼─────┼───┤
  │第3期 │93年3月 │4,825,267   │122.87  │107.23│14.59%    │1.05  │
  │      │        │            │        │      │          │      │
  ├───┼────┼──────┼────┼───┼─────┼───┤
  │第4期 │93年3月 │4,790,796   │122.87  │107.23│14.59%    │1.05  │
  │      │        │            │        │      │          │      │
  ├───┼────┼──────┼────┼───┼─────┼───┤
  │第5期 │93年4月 │3,070,650   │122.03  │107.23│13.80%    │1.05  │
  │      │        │            │        │      │          │      │
  ├───┼────┼──────┼────┼───┼─────┼───┤
  │第6期 │93年5月 │4,667,096   │121.27  │107.23│13.09%    │1.05  │
  │      │        │            │        │      │          │      │
  ├───┼────┼──────┼────┼───┼─────┼───┤
  │第7期 │93年6月 │7,002,877   │120.71  │107.23│12.57%    │1.05  │
  │      │        │            │        │      │          │      │
  ├───┼────┼──────┼────┼───┼─────┼───┤
  │第8期 │93年7月 │3,095,653   │122.90  │107.23│14.61%    │1.05  │
  │      │        │            │        │      │          │      │
  ├───┼────┼──────┼────┼───┼─────┼───┤
  │第9期 │93年7月 │3,033,708   │122.90  │107.23│14.61     │1.05  │
  │      │        │            │        │      │          │      │
  ├───┼────┼──────┼────┼───┼─────┼───┤
  │第10期│93年8月 │3,172,255   │124.19  │107.23│15.82%    │1.05  │
  │      │        │            │        │      │          │      │
  ├───┼────┼──────┼────┼───┼─────┼───┤
  │第11期│93年9月 │5,939,212   │124.12  │107.23│15.75%    │1.05  │
  │      │        │            │        │      │          │      │
  ├───┼────┼──────┼────┼───┼─────┼───┤
  │第12期│93年10月│7,246,818   │124.87  │107.23│16.45%    │1.05  │
  │      │        │            │        │      │          │      │
  ├───┼────┼──────┼────┼───┼─────┼───┤
  │第13期│93年10月│6,948,023   │124.87  │107.23│16.45%    │1.05  │
  │      │        │            │        │      │          │      │
  ├───┼────┼──────┼────┼───┼─────┼───┤
  │第14期│93年11月│4,939,027   │124.03  │107.23│15.67%    │1.05  │
  │      │        │            │        │      │          │      │
  ├───┼────┼──────┼────┼───┼─────┼───┤
  │第15期│93年12月│7,604,882   │123.38  │107.23│15.06%    │1.05  │
  │      │        │            │        │      │          │      │
  └───┴────┴──────┴────┴───┴─────┴───┘
